【裁判字號】    99,簡上,5
【裁判日期】    990722
【裁判案由】    違反臺灣地區與大陸地區人民關係條例等
【裁判全文】
臺灣花蓮地方法院刑事判決               99年度簡上字第5號
上  訴  人
即  被  告  甲○○
上列上訴人即被告因違反臺灣地區與大陸地區人民關係條例案件
，不服本院花蓮簡易庭97年度花簡字第1330號中華民國98年10月
26日第一審判決（聲請簡易判決處刑案號：97年度偵字第2350號
），提起上訴，本院管轄之第二審合議庭判決如下：
    主  文
上訴駁回。
    事  實
一、王豔輝係大陸地區人民，王豔輝之父王樹德係丙○○前配偶
    王樹藩之弟，王豔輝於民國90年1月、7月間曾 2次以探親名
    義陪同其父來臺灣探視王樹藩，而未隨其父離境，均於 3個
    月期間後始離境，王豔輝第 2次於90年10月12日離境後，隨
    即於90年12月20日再以探病為由申請入境，惟經內政部警政
    署入出境管理局（現改制為內政部入出國及移民署，以下仍
    稱入出境管理局）審核後，因前 2次以相同事由聲請來臺後
    未與其父同行出境，而未予許可入境。丙○○（另經本院判
    處應執行有期徒刑8月，緩刑2年，並應於判決確定後 1年內
    ，向執行檢察官指定之公益團體、地方自治團體或社區提供
    120 小時之義務勞務，緩刑期間付保護管束確定。）明知非
    經主管機關許可不得使大陸地區人民進入臺灣地區，復明知
    大陸地區人民王豔輝與臺灣地區人民陳進亮（另經本院判處
    有期徒刑 5月確定）並無結婚之真意，為使王豔輝得以入境
    臺灣地區居留並工作，而要求陳進亮與王豔輝為假結婚，並
    約定由丙○○提供陳進亮前往大陸地區假結婚之費用，而與
    陳進亮共同基於使王豔輝非法進入臺灣地區之犯意聯絡，及
    與王豔輝、陳進亮（另由本院以98年度花訴字第25號審理判
    決）共同基於使公務員登載不實文書復持以行使之概括犯意
    聯絡，由陳進亮於93年1月23日前往大陸，與王豔輝於93年1
    月29日在大陸地區湖南省公證處虛偽辦理公證結婚登記手續
    ，取得大陸地區湖南省公證處核發之（2004）湘證字第 566
    號結婚公證書。陳進亮隨即於93年2月2日返回臺灣，先持結
    婚公證書向財團法人海峽交流基金會（下簡稱海基會）辦理
    文書驗證，取得海基會於93年2月19日核發之（93）核字第0
    07475號證明書，並於93年2月24日持經海基會驗證之結婚公
    證書，前往花蓮縣花蓮市戶政事務所填具「結婚登記申請書
    」辦理結婚登記，使不知情之戶政事務所承辦公務員將渠 2
    人結婚之不實事項，登載於職務上所掌之戶籍登記簿等公文
    書，並核發登載配偶為王豔輝之戶籍謄本予陳進亮，足以生
    損害於戶政機關對戶籍資料管理之正確性。陳進亮於同日再
    前往花蓮縣警察局花蓮分局中華派出所，以配偶身分自任王
    豔輝進入台灣地區保證責任之保證人，經承辦警員實質審核
    完成對保取得保證書後，於93年 2月25日前往入出境管理局
    填載大陸地區人民進入臺灣地區旅行證申請書，檢附上揭結
    婚公證書、海基會證明書、保證書及登載不實結婚事項之戶
    籍謄本等證明文件，持向入出境管理局申請大陸地區女子王
    豔輝以配偶身分來臺「團聚」而行使之，經入出境管理局承
    辦業務之該管公務員實質審核結果，認有疑義通知補件而未
    予准許。嗣丙○○及陳進亮為使王豔輝取得許可順利非法入
    境並居留台灣，再由陳進亮於93年8月2日前往花蓮縣警察局
    花蓮分局中華派出所辦理對保，經承辦警員實質審核取得保
    證書後，於93年8月3日委託不知情之盛利旅行社人員林和男
    前往入出境管理局填載大陸地區人民進入臺灣地區旅行證申
    請書，檢附上揭結婚公證書、海基會證明書、保證書及登載
    不實結婚事項之戶籍謄本等證明文件，持向入出境管理局申
    請大陸地區女子王豔輝以配偶身分來臺「團聚」而行使之，
    經入出境管理局承辦業務之該管公務員實質審核結果，據以
    核發入出境許可及中華民國臺灣地區旅行證予大陸地區女子
    王豔輝。嗣王豔輝於94年 3月11日持前開旅行證、入境許可
    資料，以此非法之方式順利入境臺灣地區，足以生損害於入
    出境管理機關對大陸地區人民入出境台灣地區管理之正確性
    。嗣王豔輝於94年9月6日出境後，為再次取得順利非法入境
    臺灣之許可，即承前基於與陳進亮共同行使使公務員登載不
    實文書之概括犯意聯絡，由陳進亮於94年9月7日前往花蓮縣
    警察局花蓮分局中華派出所辦理對保，經承辦警員實質審核
    取得保證書後，於94年9月8日委託不知情之盛利旅行社人員
    林和男前往入出境管理局填載大陸地區人民進入臺灣地區旅
    行證申請書，檢附上揭結婚公證書、海基會證明書、保證書
    及登載不實結婚事項之戶籍謄本等證明文件，持向入出境管
    理局申請大陸地區女子王豔輝以配偶身分來臺「團聚」而行
    使之，經入出境管理局承辦業務之該管公務員實質審核結果
    ，據以核發入出境許可及中華民國臺灣地區旅行證予大陸地
    區女子王豔輝。王豔輝又於94年12月15日持前開旅行證、入
    境許可資料，以此非法之方式順利入境臺灣地區，足以生損
    害於入出境管理機關對大陸地區人民入出境台灣地區管理之
    正確性。王豔輝為繼續居留台灣，復承前與陳進亮共同基於
    行使使公務員登載不實文書之概括犯意聯絡，由陳進亮於95
    年4月9日前往花蓮縣警察局花蓮分局中華派出所辦理對保手
    續，經承辦警員實質審核取得保證書後，於95年5月5日委託
    不知情之永利旅行社人員林秀琴前往入出境管理局填載大陸
    地區人民在臺灣地區居留申請書，並檢附王豔輝未受刑事處
    分公證書、海基會證明書、保證書及上揭登載不實配偶事項
    之戶籍謄本等證明文件，向入出境管理局申請王豔輝在台灣
    依親居留證而行使之，經承辦業務之該管公務員實質審核結
    果，據以核發依親居留證予王豔輝，足以生損害於入出境管
    理機關對大陸地區人民居留臺灣地區管理之正確性。
二、案經花蓮縣警察局花蓮分局報請臺灣花蓮地方法院檢察署檢
    察官偵查聲請簡易判決處刑起訴。
    理  由
一、按被告以外之人於審判外之言詞或書面陳述，除法律有規定
    者外，不得作為證據。又被告以外之人於審判外之陳述，經
    當事人於審判程式同意作為證據，法院審酌該言詞陳述或書
    面陳述作成時之情況，認為適當者，亦得為證據。當事人、
    代理人或辯護人於法院調查證據時，知有第159條第1項不得
    為證據之情形，而未於言詞辯論終結前聲明異議者，視為有
    前項之同意，刑事訴訟法第159條第1項及第159條之5分別定
    有明文。查被告對於證人陳進亮、乙○○於警詢時陳述之證
    據能力，於本院準備程式中表示沒有意見，迄於本案言詞辯
    論終結前亦未聲明異議，本院審酌該等陳述並無違法取證及
    證明力明顯過低之瑕疵，參諸上開規定，認上揭警詢時之陳
    述均具有證據能力。又本案認定事實所引用本件卷證所有之
    證據（文書證據、物證等），檢察官、被告及辯護人並未主
    張排除前開證據之證據能力，且迄於本院言詞辯論終結前均
    未表示異議，本院審酌前開書證、物證並無證據證明係公務
    員違背法定程式所取得，亦無刑事訴訟法第159條之4規定顯
    有不可信之情況與不得作為證據之情形，是本案認定事實所
    引用本件卷證所有之證據，亦均認為有證據能力，合先敘明
    。
二、訊據上訴人即被告（以下稱被告）王豔輝固坦承確有與陳進
    亮在大陸地區結婚並以此為由申請進入臺灣地區，惟矢口否
    認有何行使使公務員登載不實文書罪，辯稱：伊於90年來台
    探親時即與陳進亮認識並交往多年，始於93年 1月29日結婚
    ，來臺後與陳進亮共同生活半年後遭陳進亮之子乙○○趕出
    家門，迫於生計始前往伯母丙○○處從事剝皮辣椒、包水餃
    之工作，伊與陳進亮係真結婚而非假結婚云云。然查：
    (一)被告王豔輝來臺後約 1星期即至丙○○處工作，並無與陳
      進亮共同生活之事實，業據證人陳進亮、丙○○於警詢分
      別證述在卷，並有大陸地區人民入境短期停留暨長期居留
      基本資料卡副頁管區警員所為查察紀錄附卷可稽；又被告
      王豔輝於94年 3月11日入境時面談紀錄所陳述結婚聘金、
      生活狀況與其於原審陳述及與陳進亮所述之生活情況均有
      不符（見原審卷第 26-28頁）。且證人陳進亮於警詢時，
      即已證稱：被告第1次來臺1個星期後，後被伊兒子趕出去
      外面住，沒有和伊住在一起，因為被告來臺灣後，就在外
      面打工賺錢等語（參警卷第4頁）；又證人丙○○於本院9
      8 年度花訴字第25號案件審理時，即已證稱：當初介紹陳
      進亮與被告結婚係假結婚，目的是要讓被告進來臺灣工作
      等語（參本院98年度花訴字第25號卷第69頁至第70頁）明
      確；而證人乙○○於警詢時即已證稱：被告來後很少在家
      ，只有第 1次來臺時有與伊父親陳進亮同住，後來也未盡
      到照顧陳進亮的的責任，所以伊才會叫被告離開等語。是
      證人丙○○嗣於本院審理時到庭證稱：被告不是假結婚云
      云，無非係迴護被告之詞不足採信。被告王豔輝辯稱係真
      結婚，來臺後與陳進亮共同生活半年後始遭陳進亮之子趕
      出家門云云，尚難憑採。
    (二)且陳進亮於偵查中證稱：伊娶被告並沒有聘金，只有 1個
      戒指，戒指是丙○○送給伊要伊送被告當作聘金云云（參
      偵卷第15頁），經核與陳進亮於原審審理時所供：結婚時
      有1個戒指和新臺幣（下同）2,000元的聘禮，送被告的戒
      指，是伊在中華路買的云云（參原審卷第25頁），先後已
      有不一。惟證人丙○○於警詢及原審審理時一致證稱：陳
      進亮前之前往大陸的費用由伊支付，伊並給陳進亮28,000
      元，及一枚金戒指等語（參警卷第12頁、原審卷第28頁）
      ，而陳進亮苟確係真結婚，所送之結婚禮物又僅戒指 1枚
      ，何以對戒指來源竟為先後不同之陳述，已與常情未合。
      本院認應以證人丙○○所言較為可採，然丙○○雖與被告
      有一定親戚關係，然僅為陳進亮朋友，陳進亮之結婚禮品
      及前往大陸之費用，竟由丙○○所支付，甚且更額外支付
      28,000元予陳進亮，凡此均與一般真正結婚之情，不相吻
      合，難以憑採。
    (三)再依陳進亮於偵查中供述：在與被告結婚前之92年 3月30
      日即已中風等語，惟王豔輝於原審審理時卻稱：與陳進亮
      結婚前，陳進亮還沒有中風云云（見原審卷第27頁），顯
      與陳進亮所述不符，足徵王豔輝對陳進亮之情況並不十分
      瞭解，王豔輝辯稱 2人持續交往始結婚云云，顯為不實。
      另被告王豔輝雖提出其投保之保險以陳進亮為受益人，惟
      經本院向新光人壽保險股份有限公司調取被告保險資料結
      果，被告亦僅有在受益人部分填載「法定繼承人」，並無
      被告所言以陳進亮為受益人之情形，此有該公司99年2月2
      6 日新壽法務字第0990000206號號函附被告保險資料在卷
      可參，況此不能證明 2人有結婚之真意，尚難執為被告有
      利之認定。
    (四)此外，復有大陸地區湖南省公證處（2004）湘證字第 566
      號結婚公證書、財團法人海峽交流基金會（93）核字第00
      7475號證明書、結婚登記申請書、戶籍謄本、大陸地區人
      民進入臺灣地區保證書、大陸地區人民進入臺灣地區旅行
      證申請書、委託書、大陸地區湖南省長沙市公證處（2006
      ）長證內字第3661號未受刑事處分公證書、財團法人海峽
      交流基金會（95）核字第044086號證明書、大陸地區人民
      在台灣地區居留申請書、王豔輝入出國日期證明書、陳進
      亮入出國日期證明書、大陸地區人民明細資料報表、內政
      部警政署國人入出境資料、王豔輝入境面談紀錄、大陸地
      區人民入境短期停留暨長期居留基本資料卡等件附卷可稽
      。被告前開辯解，無非卸責之詞，不足採信。
三、按行為後法律有變更者，適用行為時之法律。但行為後之法
    律有利於行為人者，適用最有利於行為人之法律，刑法第 2
    條第1項定有明文（刑法第2條係規範行為後法律變更所生新
    舊法律比較適用之準據法，是刑法第 2條本身雖經修正，但
    該條文既屬適用法律之準據法，本身尚無比較新舊法之問題
    ，應逕適用裁判時之刑法第 2條規定以決定適用之刑罰法律
    ）。又比較時應就罪刑有關之共犯、未遂犯、想像競合犯、
    牽連犯、連續犯、結合犯，以及累犯加重、自首減輕暨其他
    法定加減（如身分加減）與加減例等一切規定，綜其全部罪
    刑之結果而為比較（最高法院95年第 8次刑事庭會議決議參
    照）。查刑法第33條第5款有關罰金之最低數額、第 56條有
    關連續犯等規定，業於94年2月2日修正公布，而於被告行為
    後自95年7月1日起施行，查(一)被告於上揭刑法修正前所為先
    後多次行使使公務員登載不實文書犯行，時間緊密，犯罪構
    成要件相同，顯係基於概括犯意而為，如依修正前刑法第56
    條之規定，雖為連續犯，應以一罪論，然依新法之規定，已
    刪除連續犯之規定；(二)同法第41條第 1項前段原規定：「犯
    最重本刑為5年以下有期徒刑以下之刑之罪，而受6個月以下
    有期徒刑或拘役之宣告，因身體、教育、職業、家庭之關係
    或其他正當事由，執行顯有困難者，得以1元以上3元以下折
    算 1日，易科罰金。」，又依被告行為時之易科罰金折算標
    準，修正前罰金罰鍰提高標準條例第 2條前段（現已刪除）
    規定，就其原定數額提高為100倍折算1日，則本件受刑人行
    為時之易科罰金折算標準，應以銀元300元折算1日，經折算
    為新臺幣後，應以新臺幣900元折算為1日，修正後刑法第41
    條第1項前段則規定：「犯最重本刑為5年以下有期徒刑以下
    之刑之罪，而受 6個月以下有期徒刑或拘役之宣告者，得以
    新臺幣1,000元、2,000元或3,000元折算1日，易科罰金；(三)
    法定刑中罰金刑部分：刑法第 33條第5款業經修正公布，修
    正後刑法第33條第5款規定罰金為新臺幣1千元以上，以百元
    計算之，與修正前刑法第33條第5款規定罰金為銀元1元以上
    （即新臺幣 3元以上）不同。比較修正前後之罰金刑輕重，
    該罰金刑之最低刑度於修法後已有加重。是經綜合比較修正
    前後之規定，自以修正前刑法之規定，較有利於行為人。
四、核被告所為，係犯刑法第216條、214條之行使使公務員登載
    不實文書罪，被告使公務員登載不實文書之低度行為，應為
    持以行使之高度行為所吸收，不另論罪。被告與陳進亮、丙
    ○○間就行使使公務員登載不實文書罪間，有犯意之聯絡及
    行為之分擔，應依修正前刑法第28條之規定論以共同正犯。
    被告利用不知情之林和男、林秀琴行使使公務員登載不實文
    書之行為，為間接正犯。被告多次行使使公務員登載不實文
    書罪之犯行，均係犯構成要件相同之罪名、時間緊接，顯係
    基於概括犯意反覆為之，為連續犯，應依修正前刑法第56條
    之規定，論以一罪並加重其刑。原審依此審酌被告並無前科
    紀錄，素行尚佳，惟以假結婚方式非法進入臺灣地區，犯罪
    動機、目的、手段、所生之危害，及犯罪後仍未坦承犯行等
    一切情狀，量處被告有期徒刑 6月，且依中華民國96年罪犯
    減刑條例之規定，減為有期徒刑 3月，並諭知易科罰金之折
    算標準，認事用法俱無不當，量刑亦稱妥適，應予維持。被
    告上訴意旨，仍執陳詞否認犯行，求為改判，尚無理由，應
    予駁回。至原審判決就被告所犯之行使使公務員登載不實文
    書罪，依修正前刑法第41條第 1項前段諭知易科罰金之折算
    標準，然於論斷欄疏未引用廢止修正前罰金罰鍰提高標準條
    例第2條，現行法規所定貨幣單位折算新臺幣條例第2條之規
    定，惟此並無礙於事實之認定及裁判之結果，附此補載即足
    。
據上論斷，應依刑事訴訟法第 455條之1第1項、第3項、第368條
、第373條，判決如主文。
本案經檢察官簡淑如到庭執行職務。
中    華    民    國    99    年    7     月    22    日
                  刑事第一庭  審判長  法  官  陳世博
                                      法  官  曹庭毓
                                      法  官  林恒祺
上列正本證明與原本無異。
本件不得上訴。
中    華    民    國    99    年    7     月    23    日
                                      書記官

司法院資訊處製作；財團法人民間司法改革基金會備份。
